臺灣高等法院高雄分院民事判決　　　　　100年度上字第122號
上　訴　人　李合祥
訴訟代理人　何建宏律師
複代理人　　孫嘉男律師
被上訴人　　李麗卿
上列當事人間請求侵權行為損害賠償等事件，上訴人對於民國10
0 年4 月26日臺灣屏東地方法院100 年度屏訴字第1 號第一審判
決提起上訴，本院於100年8月24日言詞辯論終結，判決如下：
    主  文
原判決關於第一項命上訴人給付超過新臺幣貳拾萬元本息部分及
該部分假執行之宣告，及第二項命上訴人登報道歉啟事超過附件
所示內容部分，暨除確定部分外訴訟費用之裁判均廢棄。
上開廢棄部分，被上訴人在第一審之訴及其假執行之聲請均駁回
。
其餘上訴駁回。
第一審（除確定部分外）及第二審訴訟費用由上訴人負擔三分之
二，餘由被上訴人負擔。
    事實及理由
一、被上訴人主張：被上訴人擔任民意代表、主席十多餘年，平
    日清廉自守，為民喉舌，以致青春虛度，至今雲英未嫁。詎
    上訴人因細故不滿，明知被上訴人係單身女子，竟惡意毀謗
    ，散佈不實謠言於眾，竟於民國98年11月26日下午5 時40分
    許，在屏東縣萬丹鄉○○路與元泰街口市場經營生意之便，
    散布「李麗卿還未結婚就和別人生2 個小孩」之不實之言論
    ，上開謠言並傳遍鄉間，嚴重毀損被上訴人名譽。上訴人上
    開毀謗犯行，業經臺灣屏東地方法院檢察署檢察官（下稱屏
    東地檢署檢察官）以99年度偵字第1865號處刑書提起公訴，
    並經臺灣屏東地方法院（下稱屏東地院）99年度簡字第514
    號判決判處拘役30日，嗣經同院以99年簡上字第110 號判決
    上訴駁回確定。被上訴人故意毀謗之行為，係以不法之手段
    侵害被上訴人之名譽權，使鄰里之人對被上訴人之觀感不佳
    ，造成被上訴人身心飽受痛苦。爰依民法第195 條第1 項、
    第184 條之規定，請求上訴人賠償被上訴人50萬元之非財產
    上之損害，且應登報道歉等情。求為判決：(一)上訴人應給付
    被上訴人新臺幣（下同）50萬元及自起訴狀繕本送達之翌日
    起至清償日止，按週年利率5%計算之利息。(二)上訴人應將如
    原判決附件所示道歉啟事內容，以長9. 5公分、寬4.5 公分
    之版面刊登在中國時報、聯合報、自由時報、蘋果日報、民
    眾日報地方版各1 日。
二、上訴人則以：上訴人承認有於98年11月26日下午5 時40分許
    誹謗被上訴人，惟被上訴人請求慰藉金應以5 萬元為適當，
    且無登報道歉之必要等語，資為抗辯。
三、原審判決：(一)上訴人應給付被上訴人40萬元及自99年12 月
    25日起至清償日止，按週年利率5%計算之利息，(二)上訴人應
    將如原判決附件所示道歉啟事內容，以長9.5 公分、寬4.5
    公分之版面刊登在中國時報、聯合報、自由時報之地方版各
    1 日；而駁回被上訴人其餘請求，被上訴人就敗訴部分未據
    聲明不服。上訴人僅就原判決第一項命給付金額其中5 萬元
    部分未據聲明不服，餘均不服提起上訴。上訴聲明：(一)原判
    決關於命上訴人給付超過5 萬元本息部分，及該部分假執行
    之宣告並訴訟費用之裁判均廢棄。(二)上開廢棄部分，被上訴
    人在第一審之訴及假執行之聲請均駁回。(三)第一、二審訴訟
    費用由被上訴人負擔。被上訴人則答辯聲明：(一)上訴駁回。
    (二)第二審訴訟費用由上訴人負擔。
四、兩造不爭執事項：
  (一)上訴人於98年11月26日下午5 時40分許，在屏東縣萬丹鄉○
    ○路與元泰街口之市場經營生意之便，散布「李麗卿還未結
    婚就和別人生2 個小孩」之不實言論。
  (二)上訴人上開毀謗犯行，業經屏東地檢署檢察官以99年度偵字
    第1865號處刑書提起公訴，並經屏東地院99年度簡字第514
    號判決判處拘役30日，嗣經同院以99年簡上字第110 號判決
    上訴駁回確定。
五、兩造爭執事項：被上訴人請求慰藉金以若干為適當？登報道
    歉有無必要？本院判斷如下：
  (一)按因故意或過失，不法侵害他人之權利者，負損害賠償責任
    ；不法侵害他人之身體、健康、名譽、自由、信用、隱私、
    貞操，或不法侵害其他人格法益而情節重大者，被害人雖非
    財產上之損害，亦得請求賠償相當之金額，其名譽被侵害者
    ，並得請求回復名譽之適當處分。民法第184 條第1 項前段
    、第195 條第1 項前段定有明文。又民法上名譽權之侵害非
    即與刑法之誹謗罪相同，名譽有無受損害，應以社會上對個
    人評價是否貶損作為判斷之依據，苟其行為足以使他人在社
    會上之評價受到貶損，不論其為故意或過失，均可構成侵權
    行為，其行為不以廣佈於社會為必要，僅使第三人知悉其事
    ，亦足當之（最高法院90年台上字第646 號判例參照）。經
    查，上訴人於98年11月26日下午5 時40分許，在屏東縣萬丹
    鄉○○路與元泰街口之市場經營生意之便，散布：「李麗卿
    還未結婚就和別人生2 個小孩」之不實言論，顯已發生侵害
    被上訴人名譽之結果，且上訴人誹謗之事並非真實，其對此
    復有故意或過失，且該內容足以貶損被上訴人之名節，被上
    訴人在精神上必感受一定之痛苦，被上訴人以上訴人不法侵
    害其名譽為由，依前揭侵權行為之法律關係，請求上訴人賠
    償非財產上之損害，於法洵屬有據。
  (二)按慰藉金之賠償須以人格權遭遇侵害，使精神上受有痛苦為
    必要，其核給之標準固與財產上損害之計算不同，然非不可
    斟酌雙方身分資力與加害程度，及其他各種情形核定相當之
    數額；以人格權遭遇侵害，受有精神上之痛苦，而請求慰藉
    金之賠償，其核給之標準，須斟酌雙方之身份、資力與加害
    程度及其他各種情形核定相當之數額，且所謂「相當」，應
    以實際加害情形與其名譽影響是否重大及被害人之身份、地
    位與加害人之經濟情況等關係定之（最高法院51年台上字第
    223 號判例、86年度台上字第3537號判決意旨參照）。經查
    ，被上訴人畢業於美和護理管理專科學校附設專科進修補習
    學校財政稅務科，復於98年、99 年 間就讀美和技術學院應
    用外語系，前曾於83年間當選屏東縣萬丹鄉鄉民代表會之市
    民代表主席，又於95、99年年間再度分別當選屏東縣萬丹鄉
    第18、19屆鄉民代表、另自92年擔任保證責任屏東縣宏億花
    卉生產合作社經理，名下有多筆利息收入、股利所得、及不
    動產；上訴人則僅為國小畢業，在市場從事小販工作收入尚
    可，名下無其他薪資所得及不動產等情，經兩造陳明在卷，
    並有原審職權查閱之稅務電子閘門財產所得調件明細表、被
    上訴人提出之保證責任屏東縣宏億花卉生產合作社證明書、
    當選證明書、畢業證書、學生正影本等件附卷可稽，審酌兩
    造之學歷、身分、地位、經濟能力，並斟酌上訴人於98年11
    月26日下午5 時40分許散布前揭不實言論之情節，及被上訴
    人所受精神上痛苦之程度等一切情狀，認被上訴人請求上訴
    人賠償20萬元為相當；而被上訴人曾任代表主席、現擔任市
    民代表、花卉合作社經理，已如上述，在屏東地方上具有一
    定之相當知名度，上訴人以前揭不實之語詞在屏東縣萬丹鄉
    ○○路與元泰街口之市場散佈於不特定之人知悉，其既以公
    開即不特定多數人得共聞共見之方式，侵害被上訴人之名譽
    ，從而，被上訴人訴請上訴人登報道歉，核屬回復名譽之適
    當方法。本院衡酌上訴人侵害被上訴人名譽權之手段、對被
    上訴人名譽造成之損害程度，及前揭毀謗地點等情，認上訴
    人應將如附件所示道歉啟事內容，以長9.5 公分、寬4.5 公
    分之版面刊登在中國時報、聯合報、自由時報之地方版各1
    日使該區民眾直接閱讀報紙或口耳相傳而知悉此事，以回復
    被上訴人名譽。上訴人抗辯：被上訴人請求慰藉金應以5 萬
    元為適當，且無登報道歉之必要云云，依上說明，尚無可採
    。至被上訴人於本院辯論終結後具狀聲請詢問證人趙琇玉、
    蔡碧文、賴富敏等人，以證明上訴人自87年至99年間長達10
    餘年散佈被上訴人未婚生子云云，惟查被上訴人僅主張上訴
    人於98年11月26日下午5 時40分許之毀謗行為而請求損害賠
    償，已據其於本院言詞辯論時陳稱：「（是否還主張上訴人
    十幾年來逢人就散布系爭毀謗的話？）不再主張了，僅主張
    98年11月26日那次」等語明確（本院卷第45頁），上訴人亦
    自認有於98年11月26日下午5 時40分許毀謗被上訴人之事實
    ，並經本院認定如前。是被上訴人於本院言詞辯論終結後聲
    請調查上開證據，本院認已無調查審酌之必要，併此敘明。
六、綜上所述，被上訴人依侵權行為之法律關係，請求上訴人給
    付20萬元，及自起訴狀繕本送達翌日即99年12月25日起至清
    償日止，按週年利率5%計算之利息，並請求上訴人將如附件
    所示道歉啟事內容，以長9.5 公分、寬4.5 公分之版面刊登
    在中國時報、聯合報、自由時報之地方版各1 日，為有理由
    ，應予准許，逾此所為請求，為無理由，應予駁回。原審就
    超過上開應准許部分，為上訴人敗訴之判決，自有未合。上
    訴意旨，就此部分指摘原判決不當，求予廢棄，為有理由，
    爰由本院將原判決此部分廢棄，並駁回被上訴人此部分在第
    一審之訴及其假執行之聲請。至於上開應准許部分，原審判
    命上訴人給付，並就慰藉金部分為假執行之宣告，核無違誤
    ，上訴意旨，就此部分指摘原判決不當，求予廢棄，為無理
    由，應予駁回。
七、據上論結，本件上訴為一部有理由，一部無理由，依民事訴
    訟法第450 條、第449 條第1 項、第79條，判決如主文。
中    華    民    國  100     年    9     月    7     日
                            民事第一庭
                                  審判長法官  蔡明宛
                                  法      官  魏式璧
                                  法      官  曾錦昌
以上正本證明與原本無異。
如對本判決上訴，須於判決送達後20日內向本院提出上訴狀，其
未表明上訴理由者，應於上訴後20日內向本院提出上訴理由書（
均須按他造當事人之人數附繕本）。上訴時應提出委任律師或具
有律師資格之人之委任狀，並依附註條文規定辦理。如委任律師
提起上訴者，應一併繳納上訴審裁判費。
中    華    民    國  100     年    9     月    7     日
                                  書  記  官  黎  珍
附註：
民事訴訟法第466 條之1 ：
對於第二審判決上訴，上訴人應委任律師為訴訟代理人，但上訴
人或其法定代理人具有律師資格者，不在此限。
上訴人之配偶、三親等內之血親、二親等內之姻親，或上訴人為
法人、中央或地方機關時，其所屬專任人員具有律師資格並經法
院認適當者，亦得為第三審訴訟代理人。
第1 項但書及第2 項情形，應於提起上訴或委任時釋明之。